【裁判字號】    95,訴,549
【裁判日期】    950915
【裁判案由】    無權占有等
【裁判全文】
臺灣士林地方法院民事判決               95年度訴字第549號
原      告  辛○○
            Ｖ○○
            宇○○○
            ｈ○○
            ｏ○○○
            寅○○
            Ｍ○○
            ｊ○○
            Ｂ○○
            庚○
            巳○○
            Ｉ○○
            乙○○
            Ｕ○○
            Ｗ○○
            ｌ○○
            Ｆ○○
            癸○○
            Ｄ○○
            Ｎ○○
            酉○○
            丁○○
            Ｊ○○○
            甲○○
            Ｅ○○
            ｃ○○
            玄○○○
            Ｈ○○
            辰○○
            申○○
            丑○○
            Ａ○○
            ｄ○
            Ｏ○○
            Ｚ○○
            ｂ○○
            Ｐ○○
            宙○○
            莊健崇
            Ｋ○○○
            Ｓ○○
            卯○○○
            天○○
            戊○○
            未○○
            亥○○
            ｅ○○
            ｆ○○
            ｔ○○
            ｎ○○
            ｐ○○
            ｒ○○
            ｑ○○
            Ｘ○○
            Ｇ○○
            Ｑ○○
            地○○
            ｉ○○
            山重企業有限公司
上  一  人
法定代理人  子○○
原      告  ｍ○○
            黃○○
            己○○
            ｓ○○
            Ｃ○○
            ｋ○○
            Ｙ○○
            丙○○
            Ｒ○○
            Ｔ○○
            ｇ○○
            戌○○
            ａ○○○
            午○○
            Ｌ○○
上列74人共同
訴訟代理人  陳鄭權律師
上列74人共同
複代理人    黃勃叡律師
被      告  壬○○    住台北市士林區○○○路16之4號
訴訟代理人  蘇信誠律師
上列當事人間請求無權占有等事件，本院於95年8 月24日言詞辯
論終結，判決如下：
    主      文
被告應將坐落於台北市○○區○○段一小段一一四地號及同地段
一一四之一地號土地上如附圖所示Ａ、Ｂ部分面積共計六十二點
二九平方公尺即門牌號碼為台北市士林區○○○路四六之六號一
樓之地上建物拆除，並將該部分土地返還原告及其他共有人全體
，及應給付原告如附表二所示之金額，及自民國九十五年六月七
日起至將上開土地返還原告及其他共有人全體之日止，按年分別
給付原告如附表三所示之金額。
訴訟費用由被告負擔負擔。
本判決第一項於原告供擔保新台幣壹佰萬元後，得假執行，但被
告如於假執行程序實施前以新台幣參佰壹拾陸萬元為原告供擔保
，得免為假執行。
    事實及理由
一、原告主張：坐落於台北市○○區○○段1 小段114 、114- 1
    地號之土地（下稱系爭土地）係原告等人與其他共有人所共
    有。詎被告所有即門牌台北市士林區○○○路46-6號之1樓
    房屋（下稱系爭房屋），在76年6 月6 日起無權占有原告與
    其他共有人共有之系爭土地如附圖所示Ａ部分之土地，面積
    為28.54 平方公尺；及如附圖B 部分之土地，面積約33.75
    平方公尺，其自獲有相當於租金之不當利益。為此，原告爰
    依民法第179 條、第184 條第1 項、第767 條規定為全體系
    爭土地共有人提起本訴等語，並聲明：(一)被告應將系爭土地
    如附圖所示A 部分（面積為28.54 平方公尺）及如附圖所示
    B 部分（面積為33.75 平方公尺）之違章建物即庭院、圍牆
    、車庫拆除，並將上開土地返還予原告及其他共有人。(二)被
    告應給付各原告等如附表2 所示之金額暨自95年6 月7 日起
    至返還土地之日止，按年給付各原告如附表3 所示之金額。
    (三)訴訟費用由被告負擔。(四)原告願供擔保，請准宣告假執行
    。
二、被告則以：其使用系爭土地，乃依據建商所交付之現狀為使
    用，並未自行施作圍牆。又20幾年來，其依建商所交付的原
    狀為使用，且長期為共有人所默示同意，難謂非有分管契約
    之存在。而在公寓大廈管理條例制定之前，1 樓住戶使用屋
    前空地、最高樓住戶使用頂樓本屬常態，且其亦未以任何方
    法阻絕他人使用系爭空地。退萬步言，縱系爭土地因本件訴
    訟繫屬後被認為因原告等之反對而無法繼續占有，其不當得
    利之計算，亦應自被告於95年7 月18日受領起訴狀繕本後，
    或至少應自95年6 月7 日本件訴訟繫屬後起算等語置辯。並
    聲明：(一)原告之訴及假執行之聲請均駁回。(二)如受不利之判
    決，願供擔保請准宣告免為假執行。
三、本件經兩造協議後簡化爭點如下：
  甲、兩造所不爭執之事項：
    (一)台北市○○區○○段1 小段114 地號土地面積為2,304.49
      平方公尺、同小段114-1 地號土地面積為63.51 平方公尺
      ，共計為2,368 平方公尺，為原告與其他共有人分別共有
      ，而原告等74人之持分詳如本院卷第69-77 頁所載。
    (二)被告所有之系爭房屋，占用系爭土地如附圖所示Ａ部分之
      土地，面積為28.54 平方公尺；Ｂ部分之土地，面積為
      33. 75平方公尺，詳如台北市士林地政事務所之複丈成果
      圖所示。
    (三)同意以上揭Ａ部分之土地申報地價為每平方公尺59,842元
      ；Ｂ部分之土地申報地價為每平方公尺43,212元作為不當
      得利之計算依據。
    (四)被告所有之系爭房屋，係其於69年8 月28日所買受並遷入
      。
    (五)被告係自76年6 月6 日起，迄今占有如上揭複丈成果圖所
      示面積之系爭土地。
    (六)同意以「申報地價乘以占用面積乘以占用期間乘以6%」作
      為不當得利的計算式。
    (七)訴之聲明第2 項，自95年6 月7 日起至返還土地日止。
    (八)同意本院95年7 月3 日所為之勘驗筆錄內容之記載（詳如
      本院卷第256 頁）。
  乙、兩造所爭執之事項：
    (一)被告有無使用系爭土地之權源？
    (二)原告主張不當得利是否有理由？
四、經查：
（一）被告有無使用系爭土地之權源？
      按「所有人對於無權占有或侵奪其所有物者，得請求返還
      之。」，民法第767 條前段定有明文。而「所謂默示之意
      思表示，係指依表意人之舉動或其他情事，足以間接推知
      其效果意思者而言，若單純之沉默，則除有特別情事，依
      社會觀念可認為一定意思表示者外，不得謂為默示之意思
      表示。」，最高法院29年上字第762 號著有判例。又以無
      權占有為原因，請求返還所有物之訴，占有人對土地所有
      權存在之事實無爭執，而僅以非無權占有為抗辯者，土地
      所有權人對其土地被無權占有之事實，無舉證責任，占有
      人自應就其取得占有係有正當權源之有利事實證明之（最
      高法院85年度台上字第1120號判決意旨參照）。經查：系
      爭土地為原告與原告與其他共有人，而原告等74人之持分
      詳如本院卷第69-77 頁所載一事，有土地登記謄本在卷可
      稽（詳如本院卷第94-131頁），復為兩造所不爭，業如前
      述。是以，本件被告既僅以其係有權占有為抗辯，揆諸前
      揭判決說明，則被告自應就有權占有之事實，負舉證之責
      。被告雖抗辯其使用系爭土地，乃是依據建商所交付之現
      狀為使用迄今，其並未自行施作圍牆，則本件應有默示之
      分管契約存在等語，並提出系爭大樓之竣工圖謄本為證。
      然依被告所提系爭大樓之竣工圖謄本（即被證5 同原證8
      ，詳如本院卷第296 頁、第323 頁）內容所示，被告使用
      之系爭土地應為防火巷，而非如現狀之情景，此有該竣工
      圖在卷可憑。是以，被告辯稱其係依建商所交付之現狀使
      用等語，則令人質疑。又被告於本院95年8 月24日言詞辯
      論時陳稱，本件系爭建物分管契約之約定，並無書面約定
      ，而係默示之約定（詳如本院卷第331 頁），然此為原告
      所否認，則揆諸前揭判例說明，被告自應舉證證明有何分
      管契約默示之意思表示存在，而非僅以原告等人單純之沉
      默置辯，然被告復未舉證以實其說，則其分管契約之抗辯
      ，亦不足採。綜上，被告既無法證明其有何占有系爭土地
      之合法權源，則原告主張其無權占有系爭土地，自堪採信
      。又被告占有系爭土地如附圖所示Ａ、Ｂ部分面積分為
      28.54 、33.75 平方公尺乙節，有臺北市士林地政事務所
      土地複丈成果圖在卷可稽；復為兩造所不爭執，而被告占
      有系爭土地既無任何法律權源，業如前述，原告自得本於
      民法第767 條之規定請求被告將系爭土地如上揭所言面積
      之地上物拆除，並返還該部份土地於原告及其他共有人全
      體，於法即屬有據。
（二）原告主張不當得利是否有理由？
      按「因故意或過失，不法侵害他人之權利者，負損害賠償
      責任。」，又「無法律上原因而受利益，致他人受損害者
      ，應返還其利益。」，民法第184 條第1 項前段、第179
      條前段分別定有明文。且「民法第818 條所定各共有人按
      其應有部分，對於共有物之全部有使用收益之權。係指各
      共有人得就共有物全部，於無害他共有人之權利限度內，
      可按其應有部分行使用益權而言。故共有人如逾越其應有
      部分之範圍使用收益時，即係超越其權利範圍而為使用收
      益，其所受超過利益，要難謂非不當得利。」，最高法院
      55年台上字第1949號判例參照。查，被告無權占有系爭土
      地，業如前述，則其獲有使用之利益，其價額相當於租金
      ，被告於原告與其他共有人共有之系爭土地上無權占有之
      行為，與原告受有不能完整使用、收益土地之損害間，有
      因果關係，則原告依侵權行為及不當得利之法律關係，請
      求被告給付無權占用系爭土地所獲得相當於租金之利益，
      即屬有據。查，被告係自76年6 月6 日起，迄今占有如上
      揭複丈成果圖所示面積之系爭土地，而兩造同意以「申報
      地價乘以占用面積乘以占用期間乘以6%」作為不當得利的
      計算式，及原告訴之聲明第2 項，自95年6 月7 日起至返
      還土地日止一事，為兩造所不爭執，業如前述，審以原告
      係於95年6 月6 日向本院提起本訴，往前推算被告無權占
      有5 年所得之不當得利，則原告依侵權行為及不當得利法
      律關係及依原告各自享有之產權持分，按如附表所示之計
      算方式，請求被告應給付原告等各如附表2 所示之金額及
      自95年6 月7 日起至拆除地上物返還土地之日止，按年給
      付原告各如附表3 所示之金額，乃屬正當，應予准許。
五、從而，原告本於民法第767 條前段規定訴請被告應將系爭土
    地內如主文第1 項所示地上建物拆除，並將占用面積土地返
    還原告及其他共有人，及本於民法第184 條、第179 條規定
    請求被告給付如主文第1 項後段如附表二、三所示之款項，
    為有理由，應予准許。
六、兩造陳明願供擔保，聲請宣告假執行或免為假執行，經核原
    告勝訴部分，合於法律規定，爰分別酌定相當之擔保金額宣
    告之。
七、本件判決基礎已臻明確，兩造其餘攻防方法及訴訟資料經本
    院審酌後，核與判決不生影響，無逐一論駁之必要，併此敘
    明。
八、訴訟費用負擔之依據：民事訴訟法第78條。
中    華    民    國    95    年    9     月    15    日
                  民事第二庭  法  官  陳梅欽
以上正本證明與原本無異。
如對本判決上訴須於判決送達後20日內向本院提出上訴狀。
中    華    民    國    95    年    9     月    20    日
                              書記官  高郁婷


司法院資訊處製作；財團法人民間司法改革基金會備份。
